【裁判字號】    90,台上,6149
【裁判日期】    901004
【裁判案由】    偽造文書
【裁判全文】
最高法院刑事判決                                九十年度台上字第六一四九號
    上  訴  人  台灣高等法院檢察署檢察官
    被      告  甲○○
                乙○○
右上訴人因被告等偽造文書案件，不服台灣高等法院中華民國八十九年一月十九日第
二審更審判決（八十八年度上更(二)字第七四七號，起訴案號：台灣桃園地方法院檢察
署八十四年度偵字第八九六一、九一九四號），提起上訴，本院判決如左：
    主  文
原判決撤銷，發回台灣高等法院。
    理  由
本件原判決認定被告乙○○、甲○○為夫妻，乙○○以駕駛挖土機為業，甲○○經營
靈芝直銷、化妝品及服飾生意，不善理財，賠累甚多負債達新台幣（下同）七、八百
萬元，由甲○○出面在桃園縣龜山鄉○○○街二十五號一樓原住處召集如原判決附表
一所示之互助會，由乙○○代收會款等分擔處理互助會事務，乃在發給同一組互助會
各會員之互助會簿上，故為會員姓名相異之記載，使各會員間造成混淆，並將同一組
互助會標會時間分隔在中午及晚間，而硬性規定各人標會時間，使多數會員無法親自
前往標會，便於操控，自民國八十三年四、五月間起基於意圖為自己不法所有之概括
犯意，以在標單僅填載利息，虛稱同附表一所示之會員名義參與投標，使不知情會員
誤認被冒標者（詳如同附表一被冒標人姓名）得標，陷於錯誤按月交付會款予甲○○
或乙○○，其冒標金額、利息及詐財總金額詳如同附表一所示，又甲○○、乙○○為
掩飾經濟窘狀，基於同前不法所有之概括犯意，分別以自己或子女楊志琳名義參加如
同判決附表二所示詹好、許金榜、曾琇碧、陳耀隆所邀集之互助會，明知已無法支撐
仍伺機標得會款，詳如同附表二所示標取日期，得標後藉以會養會方式，使會首誤其
尚能繳納死會會款，未做防範，交付得標金額，八十四年七月五、六日二人共同將所
召集互助會之會款收齊後，即舉家遷離原住處，潛逃無蹤，而詐得如同附表二所示應
按月支付死會會款。迨同年月十日，得標人前往其住處擬取得標款時，發現楊宅大門
深鎖，全家逃逸，始知受騙等情。因而撤銷第一審判決，改判論處被告等共同連續意
圖為自己不法之所有，以詐術使人將本人之物交付罪刑（乙○○並諭知緩刑三年），
固非無見。
惟查(一)、審理事實之法院，對於案內與論罪科刑、罪名成立與否有關之一切證據除認
為不必要者外，均應詳為調查，然後基於調查所得之心證以為判斷之基礎；苟與待證
事實有重要關係，在客觀上認為應行調查之證據，又非不易調查或不能調查，而未依
法加以調查，率予判決者，即有刑事訴訟法第三百七十九條第十款規定所稱應於審判
期日調查之證據而未予調查之違法。原判決理由認被告等僅在標單上偽填金額，並未
載明被冒標人姓名，則該項標單尚未具備文書之形式，不能認為係私文書或準文書，
既查無被告等偽造文書之事證，其等行為僅構成刑法第三百三十九條第一項之詐欺罪
云云。然卷查甲○○於第一審法院即自承「我冒用李太太名義標的六號之會，李太太
就是李許登妹，標單上寫李太太，大概以一千七百元標得，標得的錢都是我收，十五
號的部分，也有冒李許登妹之名義冒標一個會」；而證人王秀琴則證稱「我也曾去標
過，被告夫妻都會在場，都是洪女主持開標，有時洪女說有他人寄標，開標出來有的
有寫名字，有的沒寫名字」；證人曾碧亦證稱「大部分標單上都有寫上姓名，有時
沒去標的人也被寫上姓名」（見第一審卷第三十二頁、第一二九頁）。原判決對於上
揭不利於被告等之證據，未加審酌，亦未明何以不採之理由，自難謂於法無違。(二)
、第一審判決事實欄記載被告等在標單上載明被冒標人之姓名等事實，原判決誤以被
告等未在標單上載明被冒標人姓名，為第一審判決事實所認定，致為相反之認定（見
原判決第五頁），亦有未洽。(三)、有罪判決書之事實一欄，為判斷其適用法律當否之
準據，法院應將依職權認定與論罪科刑有關之事實，翔實記載，然後於理由內逐一說
明其憑以認定之證據，並使事實認定與理由說明，互相適合，方為合法。原判決事實
認定被告等自八十三年四、五月間起連續冒標如原判決附表一所示會員之互助會云云
，惟於同附表一１、３、４部分，又記載冒標日期不詳，事實認定前後不一致，難謂
允洽。以上或為上訴意旨所指摘，或為本院得依職權調查之事項，應認原判決仍有發
回更審之原因。
據上論結，應依刑事訴訟法第三百九十七條、第四百零一條，判決如主文。
中      華      民      國     九十     年      十      月      四      日
                              最高法院刑事第三庭
                                  審判長法官  陳  錫  奎
                                        法官  洪  清  江
                                        法官  李  伯  道
                                        法官  呂  丹  玉
                                        法官  洪  文  章
      右正本證明與原本無異
                                              書  記  官
中      華      民      國     九十     年      十      月      九      日


司法院資訊處製作；財團法人民間司法改革基金會備份。
